最高法院民事判決　　　　　　　　　　　　　　　　八十七年度台上字第一一六號
　　上　訴　人　施清泉
　　訴訟代理人　張世興律師
　　被 上訴 人　高景瑞
右當事人間請求返還無權占有房屋事件，上訴人對於中華民國八十五年十月八日台灣
高等法院第二審判決（八十五年度上字第七八八號），提起上訴，本院判決如左：
    主  文
原判決廢棄，發回台灣高等法院。
    理  由
本件被上訴人主張：坐落台北縣板橋市○○○段第三崁小段三二八之一七、三三一之
六號土地（下稱系爭基地）上五層樓門牌號碼台北縣板橋市○○路○段三七○號之建
物，自一樓起依序為訴外人陳宜祥、高景源、高景祥、上訴人及訴外人高萬居所有，
系爭如第一審判決附圖（下稱附圖）所示斜線部分面積一四三平方公尺之地下室係防
空避難室，屬區分所有建物所有人所共有，竟為上訴人無權占有等情。爰依民法第七
百六十七條、第八百二十一條規定，求為命上訴人將系爭地下室騰空返還於伊及其他
共有人全體之判決。
上訴人則以：伊與系爭基地所有人高景源、陳昭郎訂有合建契約書，由伊出資建造前
開三七○號五層樓房暨系爭地下室，及三七二號五層樓房暨地下室，系爭地下室約定
分歸伊所有；系爭地下室既非被上訴人與其他地上層建物所有人共有之附屬建物，亦
非主建物之從物，被上訴人自未取得系爭地下室之所有權。又被上訴人之請求權亦已
罹於時效而消滅，伊得拒絕返還；且伊就系爭地下室縱未取得所有權，惟依合建契約
書之約定，伊仍得為使用收益及管理，非無權占有；另被上訴人為本件請求，亦違反
民法第一百四十八條第二項規定等語。資為抗辯。並提起反訴請求確認伊就系爭地下
室有所有權存在之判決。
原審以：被上訴人主張之上開事實，業據提出建物登記簿謄本、使用執照等件為證，
且為上訴人所不爭，復經第一審勘驗現場無訛，囑託台北縣板橋地政事務所鑑測如土
地複丈成果圖，堪信為真實。按大樓之地下室僅供全體區分所有人共同使用，在構造
上及使用上不具獨立性，性質上應為各該主建物之附屬建物，不得為單獨所有權之標
的，依民法第七百九十九條規定，為全體區分所有人共有。上訴人抗辯：伊與系爭基
地所有人高景源、陳昭郎訂有合建，由伊出資建造上開三七○及三七二號五樓雙併建
物，約定系爭地下室分歸伊所有等語，固據提出合建契約書為證，並經證人施建中證
述屬實。惟使用執照明載系爭地下室用途為防空避難室，又兩造及訴外人陳宜祥、高
景源、高景祥、高萬居、林月香、施慶堂、施慶宏、施慶順所具使用執照申請書，其
起造人記載Ａ棟（三七○號）一樓為陳宜祥、二樓為高景源、三樓為高景祥、四樓為
被上訴人、五樓為高萬居，Ｂ棟（三七二號）一樓為上訴人、二樓為林月香、三樓為
施慶堂、四樓為施慶宏、五樓為施慶順，Ａ、Ｂ棟地下室面積共二八八點三七平方公
尺，未記載何人為起造人；且申請核發使用執照時，所附台北縣板橋市戶政事務所門
牌證明書亦無三七○、三七二號建物地下室之門牌記載，亦有使用執照申請案卷可稽
，上訴人亦自認系爭三七○號建物地下室迄未編門牌。再者，依五十三年發佈之防空
法施行細則第十三條第三款，及六十年十二月二十二日頒佈之建築法第七十二條等規
定，此防空避難室為上訴人與地主高景源、陳昭郎合建當時必須附建之設備。雖使用
執照核發後，上訴人已將三七二號地下室部分登記用途為住家。且Ａ棟即三七○號建
物之基地，亦係由原Ａ、Ｂ棟建物之基地所分割出，有建築改良物登記簿及土地登記
簿謄本可憑。惟Ａ、Ｂ棟既已為分別獨立之二棟大樓，系爭Ａ棟地下室自屬被上訴人
及同棟其他區分所有建物所有人所共有。上訴人與原土地所有人高景源、陳昭郎雖約
定系爭地下室應屬上訴人所有，上訴人就系爭地下室仍無從單獨取得所有權。況前開
系爭地下室所有權歸屬之約定為債權契約，自六十四年九月七日由訴外人高景源與上
訴人簽訂後，上訴人迄未請求履行，其請求權亦已罹於時效而消滅，被上訴人自得拒
絕履行。上訴人另抗辯：前開合建契約書有關系爭地下室應歸伊所有之約定，縱認不
生取得所有權之效力，仍應認其就使用、收益及管理之約定為有效，伊非無權占有云
云。惟按公同共有物之處分及其他之權利行使，應得公同共有人全體之同意，民法第
八百二十八條第二項定有明文。而共同部分專用權之約定，乃存於共有人之間，不能
僅以兩造間之約定替代之。查簽訂合建契約當時，高景源為地主，上訴人為建商，渠
等並非系爭地下室之共有人，無從就共有物為分管之約定，是本件既無前開專用權約
定之適用，亦無最高法院四十八年台上字第一○六五號判例所稱共有人間訂立共有物
分管特約後，縱將應有部分讓與第三人，其分管契約對受讓人仍有拘束力云云見解適
用之餘地，上訴人前開抗辯即無足取。又本件主建物既已依法登記，其附屬建物雖未
經登記，主建物登記效力應及於附屬建物，不得認該附屬建物之系爭地下室係未經登
記之不動產，而有消滅時效之適用。上訴人抗辯，被上訴人之回復請求權已罹於時效
而消滅，亦無足取。另被上訴人請求上訴人返還系爭地下室，乃權利之正當行使，無
違反誠實信用原則可言，上訴人抗辯本件有違民法第一百四十八條第二項之規定，亦
無足採。上訴人占有系爭地下室既無正當權源，被上訴人依民法第七百六十七條、第
八百二十一條規定，訴請上訴人返還系爭地下室於伊及其他共有人全體，洵屬有據，
應予准許。又系爭地下室屬三七○號一至五樓建物所有人所共有，並非上訴人所有，
已如前述，則上訴人反訴請求確認伊就系爭地下室所有權存在，即非有據，不應准許
。因而維持第一審所為上訴人敗訴之判決，駁回其上訴。
查上訴人於事實審抗辯：系爭地下室及地面層均由伊出資興建，應由伊自始取得所有
權……，建物完成後，伊即依合建契約之約定，分別登記於地主陳昭郎之家人陳宜祥
與另地主高景源之家人高景祥、被上訴人、及高萬居，伊則依約取得地下室所有權，
並占有使用迄今……被上訴人及其家人明知上情，圖得不法利益，不配合辦理產權登
記，一再興訟要脅等語（一審卷四五頁正面、背面、四六頁背面），且被上訴人亦自
承：「我是用我的土地去換他的房子」、「房子應有依分配比例……我們當時約定用
地下室換屋頂」等語（二審卷六三頁正面、背面），而系爭地下室及其地面層建物係
上訴人與基地所有人高景源（即被上訴人之訴訟代理人）、陳昭郎訂立合建契約，由
上訴人出資建造，地下室分歸上訴人等情，復為原審所認定。倘系爭建物各樓層登記
名義人確為各該合建基地所有人高景源所指定，且被上訴人亦明知或可得而知系爭基
地所有人與上訴人就合建之系爭地下室即區分所有建物之共同部分有上開分歸上訴人
使用約定之情形，能否逕謂上開特約對被上訴人不生拘束效力，即非無疑。原審對於
上訴人上述重要防禦方法未詳調查審認，遽為上訴人不利之認定，尚嫌速斷。上訴論
旨，指摘原判決不當，求予廢棄，非無理由。
據上論結，本件上訴為有理由，依民事訴訟法第四百七十七條第一項、第四百七十八
條第一項，判決如主文。
中      華      民      國    八十七    年      一      月     十六     日
                              最高法院民事第三庭
                                  審判長法官  范  秉  閣
                                        法官  朱  建  男
                                        法官  曾  煌  圳
                                        法官  許  澍  林
                                        法官  鄭  玉  山
      右正本證明與原本無異
                                              書  記  官
中      華      民      國    八十七    年      二      月      七      日
